【裁判字號】    89,台上,7256
【裁判日期】    891130
【裁判案由】    盜匪
【裁判全文】
最高法院刑事判決                              八十九年度台上字第七二五六號
    上  訴  人  甲○○
    選任辯護人  林世祿律師
右上訴人因盜匪案件，不服台灣高等法院台中分院中華民國八十九年七月三十一日第
二審判決（八十九年度上訴字第三四一號，起訴案號：台灣彰化地方法院檢察署八十
七年度偵字第六三五七號），提起上訴，本院判決如左：
    主  文
原判決撤銷，發回台灣高等法院台中分院。
    理  由
本件原判決認定上訴人甲○○與一姓名年齡不詳之成年男子，共同基於意圖為自己不
法所有之概括犯意聯絡，於民國八十七年七月十五日凌晨三時許，由該名男子駕駛蕭
葉坤所有失竊之車牌ＰＺ－一四七二號自用小客車搭載上訴人，在彰化縣員林鎮○○
路與崙雅巷口處，強行將騎乘機車行經該處之劉雅玲攔下，由上訴人下車手持尖刀一
把抵住劉雅玲之脖子，以強暴手段致使劉雅玲不能抗拒而強取其所有原判決附表編號
(一)所示財物。得手後為防止劉雅玲追躡，並強行拔走劉雅玲機車鑰匙，俟返回前開自
用小客車，始將該鑰匙丟棄在路邊並迅速逃逸，以此強暴之方法妨害劉雅玲騎機車離
去之權利。復與該男子於同日三時二十分許，在同鎮崙雅巷內以上開自用小客車強行
將黃秋玉所駕駛之自用小客車攔下，上訴人下車手持尖刀一把伸入黃秋玉所駕駛之車
輛內揮舞，以強暴手段嚇令車內駕駛黃秋玉及乘客蕭秀琴、劉秀麗等人交出財物，致
使黃秋玉、蕭秀琴、劉秀麗等人不能抗拒，而強取其三人所有如原判決附表編號(二)、
(三)、(四)號所示之財物。得手後為防止黃秋玉等人追躡，並強令黃秋玉交出汽車鑰匙，
俟其返回前開自用小客車並逃逸約二十公尺後始將鑰匙丟棄在路旁，以此強暴之方法
妨害黃秋玉等人駕車離去之權利等情。因而撤銷第一審判決，改判仍論處上訴人共同
連續意圖為自己不法之所有，以強暴致使不能抗拒而取他人之物（累犯）罪刑。固非
無見。
惟查：(一)有罪判決書，對於被告有利之證據不採納者，應說明其理由，為刑事訴訟法
第三百十條第二款所明定。故有罪判決書對於被告有利之證據，如不加以採納，必須
說明其不予採納之理由，否則即難謂非判決不備理由之違法。本件上訴人抗辯其與被
害人劉雅玲為親戚，均居住在彰化縣社頭鄉○○村○○路段一○○巷，早已熟識，被
害人於警訊指明遭不明人士搶奪顯非被告等語。經查被害人劉雅玲於原審調查時亦稱
與被告住同一村莊，早已認識被告（見原審卷第六十三頁），則上訴人所辯與被害人
早已認識並非無稽。何以被害人於報案之初稱係遭不明人士搶奪財物（見警卷第四頁
），原審未詳細調查是否另有隱情，已有未洽。(二)按科刑之判決者，須將認定之犯罪
事實詳記於事實欄，然後於理由內逐一說明其憑以認定之證據，使事實與理由兩相一
致，方為合法，倘事實欄已有敘及，而理由內未加說明，是為理由不備。原判決事實
欄記載「上訴人下車手持尖刀一把伸入黃秋玉所駕駛之車輛內揮舞，以強暴手段嚇令
車內駕駛黃秋玉、乘客蕭秀琴、劉秀麗等人交出財物，致使黃秋玉、蕭秀琴、劉秀麗
等人不能抗拒，而強取其三人等所有如原判決附表編號(二)、(三)、(四)號所示之財物」，
倘若不虛，顯係同時同地強劫黃秋玉、蕭秀琴、劉秀麗三人財物，屬以一強劫行為侵
害黃秋玉等三人之財產法益，理由欄疏未依想像競合犯之例論敘，亦有判決理由不備
之違法。(三)科刑判決所認定之事實，與所採之證據不相適合，即屬證據上理由矛盾，
其判決當然違背法令。原判決附表欄編號(三)記載蕭秀琴被劫之財物，其中行動電話電
池一個。但蕭秀琴於警訊之初供述被強取皮包內電池為三只（見警卷第七頁），判決
所為事實認定與卷內證據資料不符，併有證據上理由矛盾之可議。(四)刑事訴訟法第九
十五條規定，訊問被告應先告知「一犯罪嫌疑及所犯所有罪名。罪名經告知後，認為
應變更者，應再告知。二得保持緘默，無須違背自己之意思而為陳述。三得選任辯護
人。四得請求調查有利之證據。」等事項。其告知之範圍應包含依刑事訴訟法第二百
六十七條規定起訴效力所擴張之犯罪事實及罪名；原審於調查期日及審判期日僅告知
起訴及第一審判決書之罪名，未及於刑法第三百零四條第一項之罪名，此於判決要難
謂無影響，亦屬違法。以上或為上訴意旨所指摘，或為本院得依職權調查之事項，應
認原判決有發回更審之原因。
據上論結，應依刑事訴訟法第三百九十七條、第四百零一條，判決如主文。
中      華      民      國    八十九    年     十一     月     三十     日
                              最高法院刑事第五庭
                                  審判長法官  紀  俊  乾
                                        法官  黃  正  興
                                        法官  陳  東  誥
                                        法官  張  春  福
                                        法官  韓  金  秀
      右正本證明與原本無異
                                              書  記  官
中      華      民      國    八十九    年     十二     月      五      日


司法院資訊處製作；財團法人民間司法改革基金會備份。
